【裁判字號】    98,訴,40
【裁判日期】    990126
【裁判案由】    土地所有權移轉登記
【裁判全文】
臺灣澎湖地方法院民事判決                98年度訴字第40號
原      告  甲○○
訴訟代理人  馬陳棠律師
被      告  丙○○
上列當事人間請求土地所有權移轉登記事件，本院於民國99年1
月12日言詞辯論終結，判決如下：
    主      文
原告之訴駁回。
訴訟費用由原告負擔。
    事實及理由
甲、兩造之主張：
一、原告起訴主張：兩造於民國84年間各出資新臺幣（下同）60
    萬元，合計120萬元，共同向訴外人丁○○購買澎湖縣馬公
    市○○段274地號（重測後為文石段50地號）、石泉段590地
    號（重測後為文石段875地號）、石泉段825地號（重測後為
    雙湖段1105地號），地目均為旱地之土地3筆。兩造本應按
    出資比例，將上開土地登記為分別共有，應有部分各2分之1
    ，然因當時有效之舊土地法第30條第1項規定：「私有農地
    所有權之移轉，其承受人以能自耕者為限，並不得移轉為共
    有」，而兩造當時均無自耕能力，乃約定先將上開3筆土地
    登記在有自耕能力之被告配偶呂武獎名下，嗣上述法規限制
    解除後，再將土地所有權移轉登記至兩造名下，又被告於85
    年間取得自耕能力，上開土地遂全部移轉登記至被告名下。
    舊土地法第30條現已刪除，原告自得依上開借名登記契約，
    請求被告將上開土地各應有部分2分之1之所有權移轉予原告
    ，若法院認上述借名登記契約係脫法行為而無效，原告則改
    依不當得利法律關係請求。並聲明：被告應將坐落澎湖縣馬
    公市○○段50地號、875地號、雙湖段1105地號3筆土地，均
    各移轉應有部分2分之1之所有權予原告。
二、被告則以：原告之兄乙○○於84年間找被告合資，每人各出
    資60萬元，向訴外人丁○○購買系爭土地，與被告洽談之人
    自始至終均為乙○○，被告於85年間將土地移轉至自己名下
    ，亦僅告知乙○○。被告因不識字，當初並不知道與丁○○
    簽訂土地買賣契約係以原告名義為之，但借名登記契約係存
    在於被告與乙○○之間，與原告並無關聯，被告自無將上開
    土地各應有部分2分之1之所有權移轉予原告之必要。又乙○
    ○於合買系爭土地後，陸續向被告借款，並稱既然土地在被
    告名下，被告不用擔心日後未能受償，而乙○○迄未歸還所
    積欠款項，原告更不得為本件請求等語資為抗辯。並聲明：
    請求駁回原告之訴。
乙、兩造不爭執之事項：
一、被告於84年間出資60萬元，併同他人出資之60萬元，合計
    120萬元，共同向訴外人丁○○購買澎湖縣馬公市○○段274
    地號（重測後為文石段50地號）、石泉段590地號（重測後
    為文石段875地號）、石泉段825地號（重測後為雙湖段1105
    地號），地目均為旱地之土地3筆。
二、被告與他人共同購得上開3筆土地後，先將上開土地登記在
    有自耕能力之被告配偶呂武獎名下，嗣被告於85年間取得自
    耕能力後，再全部移轉登記至被告名下。
丙、得心證之理由：
一、原告主張兩造間存在借名登記契約，因舊土地法第30條之規
    定業已刪除，依約訴請被告移轉系爭土地應有部分2分之1之
    所有權。是故，本件首應審究者，即兩造間就系爭3筆土地
    ，有無借名登記之契約關係存在。經查：
  (一)原告於本院審理時陳稱：84年2月間，伊哥哥（即乙○○）
    問伊要不要買系爭土地，又說他錢不夠，所以伊去向澎湖一
    信辦理貸款…但錢還是不夠，因此乙○○就去邀被告合資購
    買（本院卷第49頁、第56頁）；證人即原告之兄乙○○於本
    院審理時則證稱：伊與被告都是計程車司機，所以彼此認識
    ，伊有1位客人（即訴外人丁○○）說系爭3筆土地要出售，
    伊就約被告合夥購買…伊要買土地時，現金不夠，找原告商
    量，去向澎湖一信辦貸款…（本院卷第55頁），由上述情節
    觀之，顯然於84年間，出面與被告洽談合資購買系爭土地之
    人，係證人乙○○而非原告。
  (二)再觀諸原告陳稱：系爭土地起初登記在被告配偶呂武獎名下
    ，為何後來又贈與到被告名下伊並不清楚，他們根本沒有跟
    伊講（本院卷第50頁）；被告陳稱：伊後來取得自耕農身分
    ，所以85年間其配偶辦理贈與登記，將土地移轉至伊名下，
    當時伊有告知乙○○（本院卷第50頁）；證人乙○○證稱：
    當初土地先登記在被告配偶的名下，後來又轉而登記被告名
    下，要辦理贈與登記時，被告有跟伊說（本院卷第56頁）等
    情節，可知系爭土地自被告配偶呂武獎名下，移轉登記至被
    告名下時，被告有告知乙○○，且被告及乙○○均未告知原
    告。若兩造間有借名登記之意思表示合致，被告何以僅將上
    情告知乙○○，而不通知原告？證人乙○○得知後，又何以
    未將上開重要事項告知原告？顯然借名登記之意思表示合致
    ，係存在於乙○○與被告之間。綜合上情研判，本院認系爭
    土地之借名登記契約，係存在於證人乙○○與被告之間，而
    非兩造之間。
二、原告雖提出其於澎湖一信之存摺明細，及其與原地主丁○○
    簽訂之不動產買賣契約書（本院卷第51頁、本院卷第4-5頁
    ），欲證明系爭土地係兩造合資購買，惟查：
  (一)上開澎湖一信存摺明細，僅得證明向丁○○購買土地之合資
    款項，係以原告名義向澎湖一信借貸得來，而證人乙○○縱
    使藉由原告幫助以籌措資金，仍不得證明原告與被告間，就
    系爭土地有借名登記之意思表示合致。另經本院向澎湖一信
    查詢結果，原告前揭貸款，係以乙○○提供其所有之馬公市
    ○○段232地號、109建號不動產設定抵押權而申辦，業據澎
    湖一信函覆在卷（本院卷第101-115頁），可見乙○○就得
    以申辦該筆貸款，亦有所貢獻，本院仍不得以原告曾幫助乙
    ○○籌措資金，即逕認兩造間就系爭土地有借名登記契約。
  (二)原告所提出其與丁○○簽訂之不動產買賣契約書，被告否認
    其真正，本院參酌證人丁○○證述：該契約書上「丁○○」
    印章確為伊所有，伊當時委託蕭靜芬處理系爭土地買賣之事
    等語（本院卷第122頁），認該契約書應屬真正。然該不動
    產買賣契約書僅得證明推由與原地主訂約之人係原告，而原
    告與丁○○存有系爭土地之買賣契約，與兩造間是否有系爭
    土地之借名契約，分屬不同之法律關係，尚不能混為一談。
    另斟酌證人乙○○證稱：與丁○○簽約時，係伊、兩造、丁
    ○○之代理人蕭靜芬、土地代書，共同在代書事務所為之…
    因為代書說要簽名，所以叫原告簽名（本院卷第124頁、第5
    7頁）；及被告陳述其不識字，前往代書事務所與丁○○締
    約時，對以何人名義與丁○○簽約並無所悉等情（本院卷第
    44頁），堪認與丁○○締結不動產書面契約時，兩造及乙○
    ○皆在場，而與被告熟識之人係乙○○，又係乙○○當被告
    之面，要原告在該書面契約上簽名，則被告陳稱其自始至終
    均認知系爭土地借名登記之意思表示合致，存在於伊與乙○
    ○之間，堪以採信。至於原告與乙○○之內部關係如何，要
    屬另一問題，不在本件審究範圍。
三、綜上所述，原告既未能證明兩造間就系爭土地存有借名登記
    契約，自無從請求被告移轉系爭土地應有部分2分之1之所有
    權登記，且被告就與他人合資購買土地部分之所有權登記，
    係基於乙○○間之借名登記契約，亦非無法律上原因。從而
    ，原告依據借名登記、不當得利等法律關係，訴請被告將坐
    落澎湖縣馬公市○○段50地號、875地號、雙湖段1105地號3
    筆土地，均各移轉應有部分2分之1之所有權予原告，並無理
    由，應予駁回。
四、據上論結，原告之訴為無理由，依民事訴訟法第78條，判決
    如主文。
中    華    民    國    99    年    1    月    26    日
                        民事庭  法  官  李宛玲
以上正本係照原本作成。
如對本判決不服，須於判決送達之翌日起20日之不變期間內，向
本院提出上訴狀（須附繕本），並繳納上訴費用。
中    華    民    國    99    年    1    月    26    日
                                書記官  莊茹茵

司法院資訊處製作；財團法人民間司法改革基金會備份。
